福建連江地方法院民事判決　　　　　　　　 93年度訴字第7號
原　　　告　壬○○
訴訟代理人　丁○○
原　　　告　辛○○
訴訟代理人　戊○○
　　　　　　　　　　之2
　　　　　　乙○○
被　　　告　福建省連江縣政府
法定代理人　庚○○
訴訟代理人　丙○○
　　　　　　己○○
上列當事人間請求確認土地共同所有事件，本院於94年6 月17日
言詞辯論終結，判決如下：
    主      文
原告之訴駁回。
訴訟費用由原告負擔。
    事實及理由
一、原告主張：坐落於南竿鄉清水村491 地號土地（以下簡稱系
    爭土地），面積為2621.3 0平方公尺，從原告祖父開始即在
    上面砍材及耕作，原告之父親於民國20年間向林守宣購買，
    ，有古契約書可作為憑證，後由原告共同繼承取得所有權，
    然原告持古契約書欲向連江縣地政事務所請求土地總登記時
    ，連江縣地政事務所竟以原告所檢附證明文件無法確認位置
    為由，而駁回原告之聲請，並經連江縣政府不動產糾紛調處
    未果，是原告爰於接到調處結果15日內，依法提起訴訟，主
    張依原始取得及時效取得之規定，取得系爭土地所有權登記
    請求權。並聲明：請求確認原告對於系爭土地之登記請求權
    存在。
二、被告雖未於言詞辯論期日到場，惟據之前所提出之書狀或陳
    述略以：系爭土地位於勝利水庫之下方，勝利水庫於完工前
    ，系爭土地為臨海地區，而原告所提出之原始地契並無法確
    認為系爭土地，是原告之聲請並無理由。並聲明：原告之訴
    駁回。
三、本件被告未於言詞辯論期日到場，核無民事訴訟法第386 條
    各款所列情形，爰依原告之聲請，由其一造辯論而為判決。
四、原告主張：系爭土地目前屬無人登記之土地，目前做為停車
    場使用，業據原告提出土地登記謄本為證，並經本院履勘現
    場，制有勘驗筆錄1份及照片2幀附卷可稽，且為被告所不爭
    執，堪信為真正。
五、本件應審究者為原告是否得主張因原始取得或時效取得，而
    主張對於系爭土地之所有權登記請求權存在，茲就本院之判
    斷分析如下：
  (一)按「確認法律關係之訴，非原告有即受確認判決之法律上利
    益者，不得提起之」，民事訴訟法第247 條定有明文，所謂
    即受確認判決之法律上利益，係指因法律關係之存否不明確
    ，致原告在私法上之地位有受侵害之危險，而此項危險得以
    對於被告之確認判決除去者而言，最高法院著有42年台上字
    第1031號判例可資參照。原告主張其係系爭土地之所有權人
    ，而被告否認原告之所有權人地位，原告於私法上地位乃有
    受侵害之危險，其提起本件訴訟，有確認利益，應予准許。
    次按「當事人主張有利於己之事實者，就其事實有舉證之責
    任」，民事訴訟法第277 條定有明文。又按主張法律關係存
    在之當事人，須就該法律關係發生所須之特別要件，負舉證
    責任（最高法院48 年台上字第887號判例意旨參照）。依上
    開意旨，原告主張其對於系爭土地之所有權登記請求權存在
    ，自應由其就此積極事實負舉證責任。
  (二)原告主張原始取得部分：
    本件原告主張系爭土地係其所有，係以提出古契約書為證，
    並以古契約書上所記載「清水大溪裡菜呈圭對其東西」之範
    圍除包括系爭土地外，尚包含附近周圍30餘個地號土地（參
    見本院卷第116 頁，紅線所圍出之部分），然上開古契約書
    是否真實已因年代久遠無從考究，契約書上所載之地理位置
    亦與現今地況不合，而原告對於上開古契約書所記載之地理
    位置如何能得知係系爭土地之地理位置，亦未提出佐證以實
    其說，是原告主張顯屬無據。
  (三)原告主張時效取得部分：
    1.按以所有之意思，20年間和平繼續占有他人未登記之不動
      產，得請求登記為所有人，民法第769 條定有明文。故依
      本條因時效取得不動產所有權，須具備以所有之意思占有
      他人未登記之不動產達20年以上，且於得為登記時，仍應
      有繼續占有之事實為要件。如非以所有之意思而占有，其
      時效期間即無從進行。次按當事人主張有利於己之事實者
      ，就其事實有舉證之責任，民事訴訟法第277 條定有明文
      。占有人主張依民法第769 條時效完成取得所有權者，就
      20年間繼續占有他人土地之事實，應負舉證責任。再按民
      法第769條、第770條規定，因時效取得所有權，須其主觀
      上有以所有之意思而占有，在客觀上有和平繼續占有他人
      未登記之不動產20年以上之事實，始足當之。所謂以所有
      之意思而占有，即係占有人以與所有人對於所有物支配相
      同之意思而支配不動產之占有，即自主占有而言。若依其
      所由發生之事實之性質，無行使所有權之意思者，非有變
      為行使所有權之意思而占有之情事，其取得時效不能開始
      進行。
    2.本件原告主張：系爭土地從其祖父時期即在使用，該地原
      地貌為小山坡地，山上是用來撿木材使用，山下是種地瓜
      ，一直用到勝利水庫興建時云云（見本院94年6 月17日言
      詞辯論筆錄），原告雖於聲請系爭土地所有權登記時提出
      訴外人楊茂蓮、甲○○所出具之證明書，證明系爭土地從
      38年起至67年止，原告善意且無過失占有做為全部耕種使
      用（參本院卷第86頁），惟訴外人楊茂蓮、甲○○分別係
      17年及21年出生，於89年出具上開證明書時已分別係72歲
      及68歲，對於50年前系爭土地之使用情形，是否可記憶清
      楚，已顯屬可議，且對於原告於38年至57年間如何利用系
      爭土地，亦僅空言「原告善意且無過失占有做為全部耕種
      使用」，並未具體指出原告有如何利用系爭土地之情事，
      另參酌原告上開所言，系爭土地係作為砍材及耕種之用，
      亦與訴外人楊茂蓮、甲○○所證明之使用情形不合，是楊
      茂蓮、甲○○所出具之證明書，並無法證明原告於38年至
      67年間使用系爭土地之事實；再者，早期馬祖土地因無所
      有權登記，且因屬農業社會，住戶常利用住家附近空地種
      植蔬果或附近山上撿拾木材炊飯，然利用土地並不必然代
      表使用者係以所有權人之意思占有，是原告就其以所有之
      意思占有系爭土地之有利於己事實，未能依法盡其舉證之
      責，以實其說，要難認其以所有之意思，20年間和平占有
      系爭土地。從而原告請求確認就系爭土地所有權登記請求
      權存在，自非有據，應不予准許。
六、綜上所述，原告既未能舉證以實系爭土地為祖遺或為原告以
    所有意思占有而時效取得所有權登記請求權，則其前揭主張
    ，自無足信採。從而原告請求確認對於系爭土地之所有權登
    記請求權存在，洵屬無理由，不應准許。
七、兩造其餘攻擊防禦方法，經審酌認與本件判決結果無影響，
    爰不一一論述，併予敘明。
據上論結，原告之訴無理由，依民事訴訟法第78條、第385條，
判決如主文。
中　　華　　民　　國　　94　　年　　6 　　月　　30　　日
                  民事庭法　官　張淑華
以上正本係照原本作成
如對本判決上訴，須於判決送達後20日內向本院提出上訴狀
中　　華　　民　　國　　94　　年　　6 　　月　　30　　日
                        書記官　吳秀治
